【裁判字號】    89,自,148
【裁判日期】    890915
【裁判案由】    詐欺
【裁判全文】
臺灣臺南地方法院刑事判決                          八十九年度自字第一四八號
    自  訴  人  丁○○
    代  理  人  王奕棋律師
    被      告  丙○○○
                乙○○
    共      同  蘇陳俊哲
    選任辯護人
右列被告等因詐欺案件，經自訴人提起自訴，本院判決如左：
    主  文
丙○○○、乙○○均無罪。
    理  由
一、自訴意旨略以：被告丙○○○係龍偉開發建設股份有限公司（以下簡稱為龍偉公
    司）之負責人，被告乙○○係其子，二人共同經營龍偉公司承攬案外人甲○○在
    臺南市○○路○段二八八巷一五○弄一號、臺南市○○路○段七二號、七四號房
    屋之興建工程，而僱請自訴人裝潢該房屋，約定總價金為新臺幣（下同）四十八
    萬三千元。至八十八年十二月二十二日全部完工，而被告等除已付定金三萬元，
    其餘工程款則交付案外人李月霞簽發華信商業銀行東臺南分行八十九年一月二十
    日到期、票號Ａ0000000號、票面金額二十一萬八千五百元，八十九年二
    月十五日到期、票號Ａ0000000號、票面金額十三萬四千五百元，及同年
    二月二十五日到期、票號Ａ0000000號、票面金額十二萬元之支票三張交
    付自訴人，詎屆期均退票，被告丙○○○並諉稱該裝潢係被告乙○○委請自訴人
    ，與伊無關云云，因認被告等均涉有刑法第三百三十九條第一項之詐欺取財罪嫌
    。
二、按犯罪事實應依證據認定之，無證據不得推定其犯罪事實；又不能證明被告犯罪
    者，即應諭知無罪之判決，刑事訴訟法第一百五十四條、第三百零一條第一項分
    別定有明文。
三、本件自訴人認被告二人涉有詐欺罪嫌，係以被告二人承攬案外人甲○○前揭房屋
    興建工程後，將裝潢部份轉包予自訴人，完工後被告業已向定作人即案外人甲○○收取全部價款，竟拒絕給付自訴人，所開立支票亦遭退票，顯有詐欺意圖等作
    為所憑之論據。訊據被告丙○○○坦承係龍偉公司負責人，被告乙○○亦自承實
    際負責興建案外人甲○○房屋之工程，並僱請自訴人裝潢，且事後所交付自訴人
    之支票並未兌現等情，惟二人均堅決否認有何詐欺犯行，辯稱：(1)被告二人與自
    訴人間業務往來已長達七、八年之久，應付工程款向來均以支票給付，且從無退
    票記錄，自訴人對此亦不否認，顯見自訴人之所以前往龍偉公司承攬甲○○新建
    房屋之工地現場從事裝潢工作，係基於信賴被告等人與其長久以來之主僱關係，
    且歷來之工程款項被告亦均有依約全數給付之故，是本件被告並未施用詐術使自
    訴人陷於錯誤，而前往承作上揭工程。(2)龍偉公司承攬甲○○新建房屋之興建工
    程，雖已領得大部分之工程款，但建築業景氣低迷已有多年時間，而龍偉公司之
    銀行貸款利息壓力又極為沈重，是被告等領得工程款後，除給付購買建材之價金
    及其他工程款外，實已所剩無幾，均用來支付銀行利息，導致借用李月霞簽發給
    付自訴人工程款之上揭三紙支票無法使之兌現，誠有不得已之情，尚非被告等人
    有何詐欺惡意。(3)再查被告等於上揭支票退票後，雖一時無法籌足全部票款與自
    訴人和解，但被告乙○○衡量其目前之經濟能力，於審理中坦承願按月償還自訴
    人一至二萬元，直至全部債務清償為止，益徵被告等確無不法所有之詐欺犯意等
    語。
四、經查：國內建築業景氣低迷，固屬客觀事實，然契約交易雙方有依約履行之義務
    ，亦屬法律上、道德上所應然，被告等所陳銀行貸款利息壓力沈重，故以領得之
    工程款支付建材價金及銀行利息後已所剩無幾等語，縱屬事實，亦不能排除被告
    等契約上應給付自訴人價金之義務；其次，刑法上詐欺罪之構成，應以被告於行
    為之初是否存有意圖不法所有之詐欺犯意之判斷標準，至於被告事後是否已與告
    訴人達成和解並清償債務，要屬被告之犯後態度問題，僅能作為法院量刑之參考
    ，不能用以反證被告於行為之初並無詐欺犯意；至被告等雖以願於與自訴人達成
    和解後即按月分期清償一、二萬元，辯稱其等並無詐欺犯意云云，惟自訴人係於
    八十九年三月間提出本件自訴，迄至同年九月辯論終結止，業有將近半年期間，
    若謂被告等有償還債務意願，則所為清償係於和解前、或和解後，並不生法律效
    力之差異，然被告等空言願意分期清償，卻無任何實際償付債務行為，本院因認
    被告等是否真有清償意願，仍有可疑。
五、另一方面，被告等所陳其等與自訴人間已有多年之合作關係乙節，既為自訴人所
    不否認，應屬可採，而於承攬之交易慣例，多係承攬人完成工作後，始向定做人
    請求支付報酬，且民事上之債務不履行，縱係出於可歸責於債務人之事由，苟無
    足以證明債務人自始蓄意以此行詐之積極證據，亦不得以事後不履行債務之事實
    ，推定其具有刑事犯罪之故意。另在當事人間依一般社會經驗原須承擔信用風險
    之遠期票據交易，對事後票據不獲支付之結果，尤屬可得預見之不利益，要無因
    債務人施詐而於錯誤可言。是本件被告二人向甲○○承攬房屋新建工程，並於完
    工收取工程款後，不惟所交付之遠期支票不獲支付，亦拒絕給付工程款之行為，
    固然於道德上應予非難譴責，然自訴人遽指被告等涉嫌詐欺，對於被告如何施用
    足以使其陷於錯誤之詐術，卻未提出具體事證以憑調查，自不得僅因債務不履行
    之客觀結果，推測被告於交易之初存有詐欺取財之主觀犯意，是本件尚屬民事糾
    葛，應循民事途徑解決。此外，本院復查無其他積極證據，足認被告涉有自訴人
    所指訴詐欺犯行，不能證明被告二人犯罪，依法自應為被告二人無罪之諭知。
據上論斷，應依刑事訴訟法第三百零一條第一項，判決如主文。
中    華    民    國      八十九    年      九        月      十五      日
                              臺灣臺南地方法院刑事第四庭
                                  法  官      吳  坤  芳
右正本證明與原本無異。
如不服本判決，應於判決送達後十日內向本院提出上訴狀( 應附繕本 )。
                                  書記官      馬  愛  君
中    華    民    國      八十九    年      九        月      十五      日


司法院資訊處製作；財團法人民間司法改革基金會備份。
